臺灣高等法院高雄分院民事判決
110年度重上字第41號
上  訴  人  王素惠（即林哲明之承當訴訟人）

            戴舜天（即林哲明之承當訴訟人）

共      同
訴訟代理人  陳樹村律師
            林威谷律師
            范馨月律師
被 上訴 人  朱粟芬  

訴訟代理人  李茂增律師
複代理人    林郁芩律師
訴訟代理人  杜承翰律師
被 上訴 人  林俊寬律師即被繼承人林盛雲之遺產管理人
上列當事人間請求分配表異議之訴事件，上訴人對於中華民國11
0年1月13日臺灣橋頭地方法院108年度重訴字第53號第一審判決
提起上訴，本院於111年7月6日言詞辯論終結，判決如下：
    主      文
上訴駁回。
第二審訴訟費用由上訴人負擔。
    事實及理由
壹、程序部分
一、按債權人或債務人對於分配表所載各債權人之債權或分配金
    額有不同意者，應於分配期日1日前，向執行法院提出書狀
    ，聲明異議。又異議未終結者，為異議之債權人或債務人，
    得向執行法院對為反對陳述之債權人或債務人提起分配表異
    議之訴；聲明異議人未於分配期日起10日內向執行法院為前
    二項起訴之證明者，視為撤回其異議之聲明。強制執行法第
    39條第1項、第41條第1項前段、第3項前段分別定有明文。
    查林哲明以其對林盛雲、訴外人陳明珠有新臺幣（下同）1,
    700萬元之本金債權及利息、違約金，聲請核發支付命令，
    經原審核發民國106年度司促字第14614號支付命令確定（下
    稱系爭支付命令），林哲明執系爭支付命令暨確定證明書為
    執行名義聲請對林盛雲之財產強制執行，經原審以107年度
    司執字第4621號清償債務強制執行事件受理，並併入原審10
    5年度司執字第153970號清償債務強制執行事件（下稱系爭
    執行事件），就林盛雲所有原判決附表一、二所示之不動產
    （下合稱系爭不動產）查封拍賣，於107年10月4日製作分配
    表（下稱系爭分配表）並定同年月31日實行分配，林哲明於
    同年月25日就分配表聲明異議，並於同年11月14日提起本件
    分配表異議之訴等節，業經原審調取系爭執行事件卷宗核閱
    無訛，故林哲明提起本件訴訟，於法即無不合。
二、又訴訟繫屬中為訴訟標的之法律關係，雖移轉於第三人，於
    訴訟無影響。但第三人如經兩造同意，得聲請代當事人承當
    訴訟。第一項情形，第三人未參加或承當訴訟者，當事人得
    為訴訟之告知；當事人未為訴訟之告知者，法院知悉訴訟標
    的有移轉時，應即以書面將訴訟繫屬之事實通知第三人。民
    事訴訟法第254條第1項、第2項前段及第3項定有明文。再分
    配表異議之訴，係就分配表有異議之債權人或債務人，對為
    反對陳述之債權人或債務人所提起之訴訟，其訴訟標的係對
    分配表之異議權。查林哲明於提起本件訴訟後之108年7月18
    日將系爭分配表其中次序13、14之第二、三順位抵押權所擔
    保之債權及次序6、22、23之普通債權讓與上訴人甲○○、丙○
    ○，有債權讓與契約書在卷可參（見原審卷一第122頁至第12
    5頁），林哲明並提出告知訴訟狀聲請原審向上訴人甲○○、
    丙○○告知本件訴訟（見原審卷一第126頁至第128頁），上訴
    人甲○○、丙○○受告知後即於108年8月9日具狀聲請代林哲明
    承當訴訟並經兩造同意而為本件之上訴人（見原審卷一第13
    2頁、第194頁），林哲明則脫離訴訟，自為法之允准。
三、再當事人死亡者，訴訟程序在有繼承人、遺產管理人或其他
    依法令應續行訴訟之人承受其訴訟以前當然停止；上開規定
    於有訴訟代理人時不適用之；承受訴訟人，於得為承受時，
    應即為承受之聲明，他造當事人，亦得聲明承受訴訟，民事
    訴訟法第168條、第173條前段、第175條分別定有明文。查
    林盛雲於本件審理期間之108年10月16日死亡，有其除戶戶
    籍謄本在卷可參（見原審卷二第11頁），其法定繼承人均聲
    明拋棄繼承，經臺灣高雄少年及家事法院（下稱高少家法院
    ）家事法庭准予備查，有繼承系統表、全體繼承人戶籍謄本
    、高少家法院家事法庭函覆、高少家法院通知存卷可憑（見
    原審卷二第13頁、第19頁至第27頁、第31頁、第47頁、第55
    頁至第56頁），並經高少家法院以109年度司繼字第1028號
    裁定選任林俊寬律師為林盛雲之遺產管理人，有上開民事裁
    定暨確定證明書附卷可參（見原審卷二第115頁至第117頁、
    第125頁），並經上訴人聲明由林俊寬律師承受訴訟（見原
    審卷二第123頁至第124頁），核無不合，應予准許。
四、又確認法律關係之訴，非上訴人有即受確認判決之法律上利
    益者，不得提起之，民事訴訟法第247條第1項前段定有明文
    。而民事訴訟法第247條所謂即受確認判決之法律上利益，
    係指因法律關係之存否不明確，致上訴人在私法上之地位有
    受侵害之危險，而此項危險得以對於被上訴人之確認判決除
    去之者而言，故確認法律關係成立或不成立之訴，苟具備前
    開要件，即得謂有即受確認判決之法律上利益，縱其所求確
    認者為他人間之法律關係，亦非不得提起（最高法院42年度
    台上字第1031號判決意旨參照）。本件上訴人主張系爭分配
    表次序15所載第四順位抵押權即林盛雲於105年5月5日以系
    爭不動產設定擔保債權總金額28,524,000元之普通抵押權（
    下稱系爭抵押權）予被上訴人乙○○，系爭抵押權所擔保之債
    權不存在等情，為乙○○所否認，雖上訴人於系爭分配表第6
    、22、23次序，及第7、24、25次序之債權及分配金額，業
    經另案剔除確定（詳如後述），惟上訴人主張林哲明另外讓
    與其對林盛雲之120萬元債權，並提出債權讓與證明書影本
    佐證（見本院卷第249頁至第251頁），被上訴人亦對上述債
    權讓與證明書影本形式上真正不爭執（見本院卷第279頁）
    ，則上訴人聲明請求確認系爭抵押權所擔保之債權不存在，
    即非無確認利益。被上訴人認上訴人此部分請求無確認利益
    云云，自不足採，應先敘明。
五、再除別有規定外，確定之終局判決就經裁判之訴訟標的，有
    既判力，民事訴訟法第400條第1項定有明文。而訴訟法上所
    謂一事不再理之原則，乃指同一事件已有確定之終局判決者
    而言。至前後兩訴是否同一事件，應依：㈠前後兩訴之當事
    人是否相同；㈡前後兩訴之訴訟標的是否相同；㈢前後兩訴之
    聲明，是否相同、相反或可以代用等三個因素決定之。查林
    盛雲前以其對乙○○無系爭抵押權所擔保之債權存在，對乙○○
    提起確認抵押債權不存在並請求塗銷系爭抵押權設定登記之
    訴，經原審另案以107年度重訴字第49號判決駁回林盛雲之
    訴，林盛雲上訴後於本院審理期間死亡，其遺產管理人撤回
    上訴而告確定（下稱系爭確認抵押債權不存在事件），此經
    原審調閱上開案卷核閱無訛，而本件上訴人起訴聲明第一項
    為確認系爭抵押權所擔保之債權債務關係不存在，與系爭確
    認抵押債權不存在事件之確定判決所認定之擔保債權相同，
    然本訴與前案之當事人不同，上訴人非前案訴訟之當事人或
    繼受人，不受前案確定判決效力所及。再上訴人起訴聲明第
    2項之訴訟標的為強制執行法第41條之異議權，前案確定判
    決則是以被上訴人2人間以系爭不動產所擔保之債權為訴訟
    標的，依上開說明，上訴人此部分請求之訴訟標的，亦與前
    案確定判決之訴訟標的不同，被上訴人抗辯上訴人提起本訴
    係就同一事件重複起訴云云，尚難憑採。
六、被上訴人林盛雲之遺產管理人經合法通知，未於言詞辯論期
    日到場，核無民事訴訟法第386條所列各款情形，爰依上訴
    人之聲請，由其一造辯論而為判決。
貳、實體部分：
一、上訴人主張：上訴人為林盛雲之債權人，除經系爭分配表列
    為第22、24次序之普通債權（下稱系爭普通債權）外，另有
    對林盛雲之120萬元債權。惟上訴人系爭普通債權清償順序
    後於乙○○之系爭抵押權，致分配後未能完全受清償，且林盛
    雲亦於系爭執行事件強制執行程序具狀聲明異議，否認乙○○
    對其有系爭抵押權所擔保之債權存在，故系爭抵押權所擔保
    之債權應不存在，系爭分配表次序15「第四順位抵押權」所
    擔保之2,377萬元債權及次序11所列國庫代乙○○扣繳之「執
    行費」190,160元均應予以剔除，不列入分配。為此，爰依
    民事訴訟法第247條第1項、強制執行法第41條第1項等規定
    提起本訴等語。聲明求為判命：㈠確認乙○○、林盛雲間就系
    爭抵押權所擔保之債權債務關係不存在。㈡系爭分配表次序1
    1所載執行費190,160元及次序15所載第四順位抵押權2,377
    萬元，均應予剔除，不列入分配。
二、被上訴人乙○○則以：林盛雲陸續向伊借款情形如原判決附表
    三所示，嗣於105年5月3日經核算確認尚積欠伊2,377萬元，
    因而於同年月5日設定登記系爭抵押權，林盛雲並於同日簽
    發同額本票交付伊以為擔保，足證伊與林盛雲確有消費借貸
    合意，且有交付借款並設定系爭抵押權成立消費借貸契約。
    再林盛雲前對伊提起確認系爭抵押債權不存在事件業經一審
    判決林盛雲敗訴，並經遺產管理人撤回上訴而告確定，足見
    伊與林盛雲確有系爭抵押權所擔保之債權存在，且林盛雲迄
    未清償。況上訴人於系爭分配表第6、22、23次序，及第7、
    24、25次序之債權及分配金額，業經另案剔除確定，上訴人
    請求並無理由等語為辯。
三、被上訴人林盛雲之遺產管理人未於準備及言詞辯論期日到場
    ，亦未提出任何聲明及陳述，據其於原審所為之陳述略以：
    乙○○並未交付系爭抵押權所載之債權額2,377萬元，林盛雲
    與乙○○間無系爭抵押權所擔保之債權存在。又林哲明與林盛
    雲於107年9月11日在何曜男律師之見證下簽立「借款債務切
    結確認結算書」，確認林哲明對林盛雲之債權餘額為19,898
    ,980元，是系爭分配表中林哲明對林盛雲之債權原本（即次
    序13第二順位抵押權債權原本400萬元、次序14第三順位抵
    押權債權原本400萬元、次序22普通債權原本1,700萬元，合
    計2,500萬元）超過上開金額之部分應不存在，且其餘次序6
    併案執行費136,000元、次序13第二順位抵押權所載之利息
    及違約金、次序14第三順位抵押權所載之利息及違約金及次
    序23程序費用500元等之金額，上訴人均無權向林盛雲請求
    等語為辯。
四、原審為上訴人敗訴之判決。上訴人不服提起上訴。上訴聲明
    ：㈠原判決廢棄。㈡確認乙○○、林盛雲間就系爭分配表次序15
    所載第四順位抵押權所擔保之債權債務關係不存在。㈡系爭
    分配表次序11所載執行費190,160元及次序15所載第四順位
    抵押權2,377萬元，均應予剔除，不列入分配。被上訴人乙○
    ○則答辯聲明：如主文所示。
五、兩造不爭執事項：
  ㈠林哲明以其對林盛雲、陳明珠有1,700萬元之本金債權及利息
    、違約金，聲請核發支付命令，經原審核發系爭支付命令確
    定。林哲明執系爭支付命令暨確定證明書為執行名義，聲請
    對林盛雲之財產強制執行，經原審以107年度司執字第4621
    號清償債務強制執行事件受理，並併入系爭執行事件。
  ㈡林盛雲以其所有系爭不動產於105年5月5日設定登記權利人為
    乙○○、擔保債權總金額28,524,000元、擔保債權種類及範圍
    為「債務人對抵押權人於105年5月3日所立之金錢借貸契約
    所發生之債務」、債務清償日135年5月2日之普通抵押權（
    即系爭抵押權）。林盛雲並簽發發票日105年5月3日、面額2
    ,377萬元之本票交付乙○○，惟未另簽立書面借貸契約或借據
    。
  ㈢乙○○已陸續匯款合計1,225萬元予陳明珠（即原判決附表三之
    ㈡）。
　㈣系爭執行事件經拍賣林盛雲所有系爭不動產得款61,316,000
    元，於107年10月4日製作系爭分配表，乙○○為次序15、債權
    種類為第四順位抵押權，受分配金額為2,377萬元，次序11
    執行費為190,160元，原定於107年10月31日分配，惟林哲明
    於107年10月25日就系爭分配表具狀聲明異議，並於同年11
    月14日提起本件訴訟。
  ㈤林盛雲前以其對乙○○並無系爭抵押權所擔保之債權存在，提
    起確認抵押債權不存在之訴，經原審以107年度重訴字第49
    號判決駁回林盛雲之訴，林盛雲上訴後，於本院107年度重
    上字第153號案件審理期間死亡，其遺產管理人林俊寬律師
    於109年8月27日準備程序撤回上訴，甲○○雖以參加人身分表
    示不同意撤回上訴，惟經本院駁回其聲請確定。
　㈥林哲明與甲○○、丙○○於108年7月18日簽訂債權讓與契約書，
    林哲明將系爭分配表所載次序13、14、6、22、23之債權讓
    與甲○○、丙○○，其2人受讓債權權利範圍各二分之一，林哲
    明已將上開債權轉讓之事實聲請本院對丙○○、甲○○為訴訟告
    知，原審已將其書狀於108年8月5日送達林盛雲之訴訟代理
    人，上開債權讓與對林盛雲發生效力。
  ㈦訴外人陳慶安另對上訴人提起分配表異議之訴，經原審以108
    年度訴字第257號判決確認上訴人就系爭分配表次序13第二
    順位抵押權、次序14第三順位抵押權所載違約金2,935,233
    元之債權額，其中週年利率超過20％計算的部分應予剔除；
    次序22債權人林哲明之債權原本1700萬元、分配金額1,746,
    922元、次序6併案執行費136,000元、分配金額136,000元、
    次序23程序費用500元、分配金額51元均應予剔除；次序24
    債權人甲○○之債權原本11,187,500元、分配金額1,149,629
    元、次序7併案執行費89,500元、分配金額89,500元、次序2
    5程序費用500元、分配金額51元均應予剔除。嗣經上訴人不
    服提起上訴，經本院以109年上字第311號判決駁回上訴，並
    經最高法院以110年台上字第3041號裁定駁回上訴確定。
六、本件之爭點：
  ㈠系爭抵押權所擔保之債權是否存在？
  ㈡上訴人請求剔除被上訴人乙○○於系爭分配表次序11執行費190
    ,160元及次序15第四順位抵押權債權原本及分配金額2,377
    萬元，有無理由？
七、經查：　　
　㈠系爭抵押權所擔保之債權是否存在？　
  ⒈按稱普通抵押權者，謂債權人對於債務人或第三人不移轉占
    有而供其債權擔保之不動產，得就該不動產賣得價金優先受
    償之權，民法第860條定有明文。是在普通抵押權，必先有
    被擔保之債權存在，而後抵押權始得成立（最高法院71年台
    抗字第306號判決意旨參照），若設定登記時，所擔保之債
    權不存在，縱為抵押權之設定登記，仍難認其抵押權業已成
    立，此乃抵押權成立上之從屬性。又稱消費借貸者，於當事
    人間必本於借貸之意思合致，而有移轉金錢或其他代替物之
    所有權於他方之行為，始得當之。是以消費借貸，因交付金
    錢之原因多端，除有金錢之交付外，尚須本於借貸之意思而
    為交付，方克成立（最高法院98年度台上字第1045號判決意
    旨參照）。再確認法律關係不存在之訴，如被上訴人主張其
    法律關係存在時，應由被上訴人負舉證責任。抵押權為擔保
    物權，以擔保之債權存在為前提，倘擔保債權並未發生，抵
    押權即失所附麗，縱有抵押權登記，亦屬無效，抵押人得請
    求塗銷。
  ⒉上訴人主張林盛雲與乙○○間無系爭抵押權所擔保之債權債務
    關係存在，雖為林盛雲遺產管理人不爭執，惟為乙○○否認，
    並列舉兩造借款明細如原判決附表三所示，即：①乙○○於104
    年12月26日自其所有阿蓮郵局帳戶提領現金50萬元交付林盛
    雲；②105年1月7日、同年1月14日、同年1月21日自訴外人即
    乙○○配偶陳慶安所有玉山銀行岡山分行帳戶提領現金80萬元
    、100萬元、80萬元交付林盛雲；③委託訴外人即乙○○胞妹朱
    粟珠匯款200萬元予林盛雲；④以乙○○母親朱翁敏名下高雄市
    ○○區○○○段0000○0000地號土地借款400萬元交付林盛雲；⑤向
    友群當鋪借款100萬元交付林盛雲；⑥依林盛雲指示陸續匯款
    1,225萬元予陳明珠，⑦其餘借款則係林盛雲至乙○○住處拿取
    現金，合計2,377萬元，並提出乙○○阿蓮郵局帳戶存摺明細
    、陳慶安玉山銀行岡山分行帳戶存摺明細、105年2月24日匯
    款人朱粟珠之郵政入戶匯款申請書、高雄市○○區○○○段0000○
    0000地號土地登記謄本、地籍異動索引、受款人黃重義之匯
    款申請書等件為證（見系爭確認抵押債權不存在事件一審卷
    第91頁至第115頁）。
  ⑴就原判決附表三之㈠編號1至7合計借貸現金1,010萬元予林盛
    雲部分：
  ①陳慶安就原判決附表三之㈠編號1至4、6、7合計現金810萬元
    部分，於系爭確認抵押債權不存在事件審理時證稱：104年1
    2月底，林盛雲起先說要向乙○○借現金50萬元，乙○○去郵局
    領50萬元，林盛雲到伊家向乙○○拿。於105年1月份林盛雲向
    乙○○借錢，乙○○外匯放在伊玉山銀行岡山分行存簿內，所以
    找伊去那邊二樓外匯部提領，伊有看到林盛雲在二樓外匯部
    那邊跟乙○○拿80萬元、100萬元、80萬元。另乙○○曾告訴伊
    林盛雲說有急用，說他的錢都被法院凍結，要再借400萬元
    ，說這400萬元拿去就可以解凍，乙○○已經借他那麼多錢了
    ，沒有辦法，所以又向岳母拿所有權狀去跟民間借款，約在
    岡山地政事務所前面，乙○○找伊一起去，伊有看到林盛雲跟
    乙○○拿400萬元。後來伊有向農會借400萬元清償民間借貸塗
    銷抵押，伊有匯款400萬元給黃重義。105年4月林盛雲說他
    的錢被法院凍結無法拿出來要拿100萬元解凍，乙○○才會再
    去友群當舖借款，伊有看到林盛雲在友群當鋪前跟被上訴人
    拿100萬元。後來約於105年4月有陸陸續續跟伊等拿現金，
    好幾次向乙○○借幾十萬元，約3、4次等語（見原審卷一第15
    7頁反面至第160頁反面）；嗣於原審審理時亦到庭證稱：10
    4年12月底，林盛雲來借50萬元，他之前就有先說要借，之
    後才來家裡拿錢；105年1月7日、14日、21日這三天伊有到
    玉山銀行岡山分行，這三天乙○○有在場，換匯是乙○○換的，
    乙○○當天交付現金給林盛雲；105年3月間，伊有與乙○○一起
    去跟黃重義借400萬元，拿土地去地政機關設定抵押，地下
    錢莊就拿400萬元給乙○○，乙○○在岡山地政事務所拿400萬元
    給林盛雲；105年4月間，伊與乙○○一起拿黃金去友群當舖典
    當，伊與乙○○出來後就把錢拿給在外面等候的林盛雲；105
    年4月林盛雲有去伊家向乙○○借款3、4次等語（見原審卷二
    第191頁、第193頁、第195頁、第197頁）。
　②附表三之㈠編號5即現金200萬元部分，亦據朱粟珠於系爭確認
    抵押債權不存在事件審理時證稱：伊有匯款200萬元給林盛
    雲，是乙○○跟伊一起去匯款，乙○○說林盛雲要跟她借錢，所
    以她跟我借，因為是伊姊姊伊一定會借給她，伊與乙○○是姊
    妹很親，沒有做本票這一層設定。伊有跟乙○○講過要用錢，
    乙○○說她沒有錢，伊跟乙○○要過兩次就沒有了，林盛雲沒有
    錢還給被上訴人，乙○○也沒有錢還伊等語（見原審卷一第16
    6頁至第167頁）。
  ③經核對陳慶安、朱粟珠前開證言與卷附乙○○所提出之交易明
    細，乙○○阿蓮郵局帳戶確有於104年12月26日提領50萬元紀
    錄（見系爭確認抵押債權不存在事件一審卷第91頁至第93頁
    ），陳慶安之玉山銀行岡山分行帳戶亦有於105年1月7日、
    同年1月14日、同年1月21日現金支出80萬元、100萬元、80
    萬元之紀錄（同上卷第95頁至第99頁），再依土地登記謄本
    、異動索引記載，朱翁敏所有高雄市○○區○○○段0000○0000地
    號土地，曾於105年5月2日設定他項權利與黃重義，後於105
    年7月21日因清償刪除登記（同上卷第103頁至第113頁），
    亦與陳慶安於105年7月21日匯款400萬元與黃重義之時間相
    符，有匯款申請書可稽（同上卷第115頁），再依郵政入戶
    匯款申請書記載，朱粟珠確有於105年2月24日匯款200萬元
    與林盛雲（同上卷第101頁），而與朱粟珠所述相符，應認
    陳慶安、朱粟珠所為上開證言非虛，堪以採信，是乙○○確有
    將原判決附表三之㈠編號1至7之款項合計1,010萬元交付林盛
    雲。
  ⑵乙○○抗辯除原判決附表三之㈠編號1至7外，尚有如原判決附表
    三之㈠編號8其他現金借予林盛雲及如原判決附表三之㈡依林
    盛雲指示陸續匯款合計1,225萬元至陳明珠帳戶，經兩造會
    算借貸金額為2,377萬元等節，固為上訴人所否認，然查：
  ①系爭抵押權設定過程，業據證人即代書陳次雄於系爭確認抵
    押債權不存在事件審理時證稱：林盛雲為伊大嫂之弟弟，當
    初係由林盛雲委託伊辦理系爭抵押權登記，那天林盛雲、乙
    ○○事先約定到伊事務所，林盛雲先到，後來乙○○才進來，伊
    有問林盛雲要辦什麼，他說有抵押權要辦設定，伊說不能說
    要設定就設定，要把資金流向弄清楚，他們就說林盛雲向乙
    ○○借錢，伊說要算好，林盛雲說已經算好多少錢，乙○○跟林
    盛雲說要盡快還，當時講好借款金額就是加二成設定，是28
    ,524,000元，乙○○怕以後利息拿不到，所以加二成，林盛雲
    說多加50萬元利息，乙○○說不要，盡快還錢就可以。多二成
    利息跟銀行習慣一樣，借錢本金加二成來設定，當天有簽本
    票，伊有跟林盛雲說你們要把金額算好，本票是雙方會同金
    額算好後，林盛雲簽的本票，會算是他們在現場自己算，伊
    沒有辦法幫他算，會帳過程沒有爭執吵架，氣氛還好，後來
    雙方都同意按照抵押權設定登記申請書記載之擔保金額28,5
    24,000元為抵押登記等語明確（見原審卷一第142頁至144頁
    ），業就林盛雲、乙○○辦理系爭抵押權設定登記之過程敘述
    甚詳。
  ②上訴人雖認證人陳次雄並未看到任何借據、匯款單或支票，
    無從證明乙○○與林盛雲間確有2,377萬元之債權債務關係存
    在，惟依林盛雲於系爭確認抵押債權不存在事件中所述，其
    於簽立本票及系爭抵押權設定契約書時，並未遭受脅迫，依
    其智識能力，應能辨識並明確知悉辦理抵押權設定金額、內
    容及效果，猶未爭執設定金額、擔保範圍而簽立抵押權設定
    契約書，難認證人陳次雄所為證言有何不實之處。至系爭抵
    押權設定雖記載無利息、遲延利息、違約金，惟仍設定擔保
    金額28,524,000元一節，亦據證人陳次雄證稱利息欄、遲延
    利息欄都寫無，是因如果寫利息、遲延利息的話，時間很長
    可能會繳很多所得稅，所以一般都沒有寫，抵押權設定加二
    成，因為民間都以銀行習慣加二成，假如本金100萬元，設
    定100萬元，就無法求償利息，所以民間都有這樣的習慣等
    語（見原審卷一第143頁反面），尚無悖於常情，且證人陳
    次雄係與林盛雲有親誼關係，應無設詞構陷林盛雲之動機及
    必要，林盛雲亦於該案自承代書是按雙方現場約定填寫抵押
    權設定契約書等語明確（見原審卷一第155頁反面），足認
    證人陳次雄所為前開證言為真實。
  ③又林盛雲曾委託黃順利處理系爭不動產之撤封、借貸、買賣
    及債權與債務事宜，經黃順利與訴外人朱銘祥即乙○○之二哥
    協商，有專約授權委託書附卷可稽（見原審卷一第146頁）
    ，黃順利並上傳債務整合提案還款計畫書予朱銘祥閱覽，其
    上明載係為林盛雲償還乙○○2,400萬元之債務整合提案還款
    計畫，亦有106年9月間黃順利與朱銘祥之LINE對話紀錄可憑
    （見原審卷一第147頁至第151頁），依黃順利所載債務金額
    2,400萬元，與乙○○抗辯之借貸金額2,377萬元相近，亦足徵
    證人陳次雄證述兩造經會算借款金額2,377萬元，並由林盛
    雲提供系爭不動產為擔保等節，應為事實。上訴人雖否認上
    開專約授權委託書、LINE對話紀錄及債務整合還款計畫書之
    形式為真正，惟林盛雲於系爭確認抵押債權不存在事件已陳
    稱：專約授權委託書是伊簽的，委託黃順利幫伊處理這筆債
    務，就是伊全部財產被乙○○抵押，伊叫黃順利幫伊向民間借
    錢還給乙○○，黃順利會擬出「林盛雲先生償還乙○○小姐貳仟
    肆佰萬元債務整合提案還款計畫書」、切結書，是因為黃順
    利說這樣他的金主比較有保障等語（本院卷一第155頁反面
    至156頁），足見上開文書之形式上應為真正而足資為本件
    裁判之依據。
  ④承上所述，林盛雲、乙○○既經本院認定有會算欠款金額2,377
    萬元之事實，則以2,377萬元扣除乙○○匯至陳明珠帳戶之1,2
    25萬元，則乙○○以現金借款部分金額應為1,152萬元。至林
    盛雲遺產管理人雖於原審審理固否認曾以現金借貸，然林盛
    雲於105年5月7日刑事詐欺案件警詢時即供承：104年初，伊
    是先跟乙○○說伊一個客人陳明珠，因為她的郵局帳戶被凍結
    ，需要用到資金去解凍，問乙○○是否可以幫忙，當時她就先
    借伊錢，讓伊去匯款給陳明珠，後來是陳明珠直接跟乙○○聯
    繫，所以乙○○才直接匯款給陳明珠，伊與乙○○間之借款都沒
    有借據或相關單據等語（見高雄市政府警察局岡山分局高市
    警岡分偵字第10571996700號卷第16頁至第17頁），及於106
    年4月6日偵查中供承：陳明珠跟伊說她的帳戶被凍結，要存
    入一些錢才能解凍，所以伊才跟乙○○借款，伊總共借了1千1
    百多萬元，伊有跟乙○○說，向你借的這些錢是陳明珠越南那
    邊有需要，陳明珠跟伊說這筆錢要在台北辦事處點給對方看
    等語（見原審106年度審重訴字第145號卷第98頁反面至第99
    頁），均足認林盛雲確有向乙○○借款之事實，且與前開乙○○
    抗辯借貸金額為1,152萬元大抵相符。林盛雲雖於系爭確認
    抵押債權不存在事件審理時稱其到檢察官那邊會緊張，其意
    思是陳明珠向乙○○借錢等語，然觀諸林盛雲於偵查中所為陳
    述包含其向乙○○解釋借貸之原因及內容，顯非一時緊張而口
    誤，其此部分所述自無可採。是依前開說明及林盛雲、乙○○
    會算結果，雙方雖未簽立借據，然乙○○抗辯林盛雲向其借貸
    現金1,152萬元部分應為真實。
  ⑤另就乙○○匯款至陳明珠帳戶1,225萬元部分，上訴人主張係由
    陳明珠自行聯繫乙○○借款，乙○○於刑事詐欺案件警詢時所為
    陳述前後亦有歧異，依現有證據尚難認定係由林盛雲出面以
    個人名義向乙○○借款等語。然林盛雲於前往代書事務所辦理
    系爭抵押權設定、會算債務金額，並未否認借貸總額為2,37
    7萬元，事後委任黃順利處理債務，亦以2,400萬元進行還款
    協商計畫，而承認其對乙○○所負債務為2,377萬元，且林盛
    雲與陳明珠於105年10月5日偵查中，陳明珠之辯護人當庭表
    示：乙○○部分，林盛雲已提供一塊農地，三棟房屋給乙○○設
    定抵押，所以他應該不會再提告等語（見原審106年度審重
    訴145號卷第104頁），再陳明珠為越南籍移民，衡情於國內
    無相當財產足資擔保還款，而乙○○於刑案中明確證稱其與林
    盛雲為銀樓同業，是認識30年的朋友，其是相信林盛雲，看
    在跟林盛雲認識多年才會借，錢是林盛雲跟她借，陳明珠曾
    開口向其借錢，但其都說沒有錢，因此沒借給陳明珠等語（
    見原審107年度審易字第128號卷第77頁、107年度易字第81
    號卷第112頁、第354頁、第356頁至第357頁、第361頁至362
    頁），復於本院刑事庭108年度上易字第641號審理中到庭陳
    稱：「是林盛雲跟我借錢的，他叫我將錢匯到陳明珠的戶頭
    」、「陳明珠有私底下開口跟我借過，但是我沒有借給她，
    因為我跟她不熟」、「是林盛雲有經濟上的困難，因為我跟
    林盛雲是同業，他有困難找我，當下沒有想太多，但是他為
    何要我將款項匯到陳明珠的戶頭，我不知道」、「我會把錢
    匯過去的原因，因為林盛雲跟我借錢，而林盛雲名下有很多
    財產，而且還有開銀樓，比較有保障」、「林盛雲的不動產
    有做設定，也有開本票給我，林盛雲不動產查封拍賣完了，
    也有作成分配表，包括林盛雲跟我借的，還有包括陳明珠的
    部分，可以分配到總共2377萬元」等語（見本院108年度上
    易字第641號卷第218頁至第220頁），核與林盛雲於偵查中
    所述：乙○○是因為信任我，才借給陳明珠等語相符（見原審
    106年度審重訴145號卷第102頁反面），足見乙○○多次匯款
    與陳明珠，係基於與林盛雲多年交情及對林盛雲之信賴，是
    縱乙○○匯款至陳明珠帳戶1,225萬元為陳明珠所借，徵諸上
    情，亦足認林盛雲就此部分款項有為併存債務承擔之意，即
    加入本件債務關係與陳明珠併負同一之債務，而以系爭不動
    產為擔保範圍清償之意，是乙○○抗辯其對林盛雲有2,377萬
    元借款債權存在，應屬有據。
  ⑶上訴人雖主張乙○○於105年4月28日對陳明珠提出刑事詐欺告
    訴，而系爭抵押權辦理設定時間為105年5月3日，時間相近
    ，乙○○於刑案警詢、偵訊時均稱係匯款而無現金交付，於本
    案卻改稱亦有以現金交付借款，又陳慶安證稱其出賣黃金予
    林盛雲時，要求林盛雲開立票面金額100萬元本票或200萬元
    支票，同時要求林盛雲書寫100萬元之借據，於其與乙○○出
    借高達2,377萬元之款項予林盛雲時，卻未要求林盛雲出具
    本票、借據，實與常情相悖，再甲○○對乙○○與陳慶安所提起
    之詐欺告訴案件中，乙○○於臺灣橋頭地方檢察署（下稱橋頭
    地檢署）109年2月13日偵訊時稱陳慶安係在105年5月間其遭
    地下錢莊逼債後，始知悉其借款予林盛雲，陳慶安自不可能
    親見104年12月及105年1月7日、14日、21日及3、4月間乙○○
    所交付如原判決附表三之㈠編號1至7高達上千萬元之現金予
    林盛雲，認陳慶安所為親見親聞乙○○交付借款予林盛雲等證
    述內容係為配合乙○○之說詞而拼湊系爭抵押權所擔保之債權
    金額等云云。惟乙○○交付原判決附表三之㈠所示款項予林盛
    雲，與林盛雲於偵訊時自承有向乙○○借款1千1百多萬元，金
    額大致相符，而加計乙○○匯入原判決附表三之㈡所示款項予
    陳明珠之金額，亦與雙方在105年5月3日設定系爭抵押權時
    會算之金額及嗣於106年9月間由黃順利擬具之債務整合提案
    還款計畫書金額大致相符，尚難認證人陳慶安所為前開證述
    為不實。再稽之乙○○於105年1月間所交付林盛雲如原判決附
    表三之㈠編號2至4所示之款項，均係由陳慶安設於玉山銀行
    岡山分行之帳戶提領（見系爭確認抵押債權不存在事件一審
    卷第95頁至第99頁），金額非微，則陳慶安知悉乙○○與林盛
    雲間債務往來之時點應不可能晚於上開時間。至乙○○陸續交
    付如原判決附表三所示之款項，固未簽立本票或借據，然消
    費借貸本非要式契約，而以林盛雲、乙○○有多年交情，且均
    經營銀錢業者，林盛雲名下並有多筆不動產得為擔保，尚無
    從以未簽立借據、本票等文書而推認乙○○與林盛雲間無消費
    借貸之合意。
  ⑷上訴人復以乙○○於105年1月21日既已至玉山銀行岡山分行換
    匯100萬元，同日並匯入100萬元至陳明珠之帳戶，當日卻另
    交付林盛雲100萬元現金，同一日所為金額相同之借款竟有
    不同之給付方式，顯見應係同一筆借款，認乙○○有一債兩討
    情形（見原審卷二第400頁）。惟觀諸陳慶安玉山銀行岡山
    分行帳戶內頁交易明細，於105年1月21日係現金支出80萬元
    （見爭確認抵押債權不存在事件一審卷第97頁至第99頁），
    於105年1月14日始為現金支出100萬元（同上卷第97頁），
    而乙○○於105年1月21日所匯入陳明珠郵局帳戶之金額為100
    萬元（即原判決附表三之㈡編號3），金額並不相同，上訴人
    上開主張，容有誤會。上訴人再主張乙○○於105年3月22日、
    24日、25日尚分別匯款100萬元、10萬元、100萬元及20萬元
    予陳明珠，足見其帳戶內尚有數百萬元現金，應無另向民間
    放款業者借貸400萬元而自行負擔高額利息之理，且乙○○於1
    05年4月1日、7日、11日尚匯款60萬元、120萬元、160萬元
    陳明珠，足見其帳戶內尚有現金，應無拿黃金去活當借款而
    負擔高額利息之理云云，惟林盛雲已自承其向乙○○借款之原
    因事實，所述金額亦與乙○○主張交付現金之金額相近，自無
    從以乙○○交付借款方式、借款之資金來源等節，推認林盛雲
    與乙○○間無原判決附表三之㈠編號4、6、7所示之債務債務關
    係存在。
  ⑸至陳明珠固於105年3月3日、10日分別無摺存入20萬元、163
    萬元至乙○○之阿蓮郵局帳戶（見本院107年度重上字第153號
    卷第57頁、第68頁、第69頁），惟林盛雲、乙○○於105年5月
    3日會算確認債務數額為2,377萬元，並即辦理系爭抵押權設
    定登記，應已將陳明珠存入之上開2筆款項計算在內，縱陳
    明珠與乙○○間確有債權債務關係，以林盛雲上開所為，亦有
    併承擔陳明珠債務之意，已如前述，上訴人執此主張債權債
    務關係係存在於陳明珠與乙○○之間，要無足採。
  ⑹按抵押權所擔保者為原債權、利息、遲延利息、違約金及實
    行抵押權之費用，民法第861條第1項本文定有明文。查系爭
    抵押權之利息、遲延利息、違約金固記載為無，然系爭抵押
    權設定登記之擔保範圍，林盛雲、乙○○於代書事務所會算時
    ，已約定以債權本金加計二成利息來設定擔保金額，而不另
    計利息、遲延利息，經證人陳次雄證述明確，業如前述，且
    依乙○○抗辯之本金2,377萬元加計二成，總額確為28,524,00
    0元，核與證人陳次雄之證言相符，是以系爭抵押權設定擔
    保債權總額28,524,000元，尚無不合。又系爭抵押權既為一
    般抵押權，必先有被擔保之債權存在，而後抵押權始得成立
    ，系爭抵押權設定登記時，林盛雲、乙○○於105年5月3日至
    代書事務所會算債權總額，確認兩造間有2,852萬4,000元借
    款本息債權存在，並據此辦理抵押權設定登記，尚屬合理。
    從而，上訴人請求確認系爭抵押權所擔保之債權不存在，即
    無所據。
　㈡上訴人請求剔除被上訴人乙○○於系爭分配表次序11執行費190
    ,160元及次序15第四順位抵押權債權原本及分配金額2,377
    萬元，有無理由？
　　查系爭抵押權所擔保債權存在，業經本院審認如前述，則上
    訴人請求剔除乙○○於系爭分配表次序11執行費190,160元及
    次序15第四順位抵押權債權原本及分配金額2,377萬元，即
    屬無據。況訴外人陳慶安另對上訴人提起分配表異議之訴，
    經原審以108年度訴字第257號判決確認上訴人就系爭分配表
    次序13第二順位抵押權、次序14第三順位抵押權所載違約金
    2,935,233元之債權額，其中週年利率超過20％計算的部分應
    予剔除；次序22債權人林哲明之債權原本1700萬元、分配金
    額1,746,922元、次序6併案執行費136,000元、分配金額136
    ,000元、次序23程序費用500元、分配金額51元均應予剔除
    ；次序24債權人甲○○之債權原本11,187,500元、分配金額1,
    149,629元、次序7併案執行費89,500元、分配金額89,500元
    、次序25程序費用500元、分配金額51元均應予剔除。嗣經
    上訴人不服提起上訴，經本院以109年上字第311號判決駁回
    上訴，並經最高法院以110年台上字第3041號裁定駁回上訴
    確定等節，為兩造所不爭（見本院卷第280頁），故本件無
    論上訴人訴請確認系爭抵押權所擔保之債權不存在有無理由
    ，上訴人於系爭分配表之受分配額均不會增加，上訴人訴請
    剔除被上訴人乙○○於系爭分配表次序11執行費190,160元及
    次序15第四順位抵押權債權原本及分配金額2,377萬元，自
    無所據。
八、綜上所述，本件上訴人聲請求為判命確認乙○○、林盛雲間就
    系爭分配表次序15所載第四順位抵押權所擔保之債權債務關
    係不存在，系爭分配表次序11所載執行費190,160元及次序1
    5所載第四順位抵押權2,377萬元，均應予剔除，不列入分配
    ，為無理由，應予駁回。原審為上訴人敗訴之判決，並無不
    當，上訴意旨指摘原判決不當，求予廢棄改判，為無理由，
    應予駁回。
九、本件事證已臻明確，兩造其餘攻擊防禦方法於本件判決結果
    不生影響，爰不一一論述，併此敘明。　　
十、據上論結，本件上訴為無理由，爰判決如主文。
中　　華　　民　　國　　111 　年　　7 　　月　　29　　日
                          民事第五庭
                                  審判長法官  蘇姿月
                                  法      官  郭宜芳
                                  法      官  劉傑民
以上正本證明與原本無異。
如對本判決上訴，須於判決送達後20日內向本院提出上訴狀，其
未表明上訴理由者，應於上訴後20日內向本院提出上訴理由書（
均須按他造當事人之人數附繕本）。上訴時應提出委任律師或具
有律師資格之人之委任狀，並依附註條文規定辦理。如委任律師
提起上訴者，應一併繳納上訴審裁判費。
中　　華　　民　　國　　111 　年　　7 　　月　　29　　日
                                      書記官  林家煜
附註：
民事訴訟法第466條之1：
對於第二審判決上訴，上訴人應委任律師為訴訟代理人，但上訴
人或其法定代理人具有律師資格者，不在此限。
上訴人之配偶、三親等內之血親、二親等內之姻親，或上訴人為
法人、中央或地方機關時，其所屬專任人員具有律師資格並經法
院認適當者，亦得為第三審訴訟代理人。
第1項但書及第2項情形，應於提起上訴或委任時釋明之。